【裁判字號】    98,重訴,252
【裁判日期】    990412
【裁判案由】    返還價金
【裁判全文】
臺灣臺北地方法院民事判決             98年度重訴字第252號
原      告  甲○○
訴訟代理人  趙立偉律師
被      告  林國法即祭祀公業林全勝林燕光管理人
上列當事人間返還價金事件，本院於民國99年3月29日言詞辯論
終結，判決如下：
    主  文
被告應給付原告新台幣壹仟捌佰萬元及自民國九十八年四月十一
日起至清償日止，按年息百分之五計算之利息。
訴訟費用由被告負擔。
    事實及理由
甲、程序方面：
    被告未於最後言詞辯論期日到場，核無民事訴訟法第386條
    各款所列情形，爰依原告之聲請，由其一造辯論而為判決。
乙、實體方面：
壹、原告起訴主張：
    兩造分別於民國96年8月20日、97年3月29日簽訂買賣契約書
    及協議書（協議書視同買賣契約書之一部），由原告向被告
    買受坐落於臺北市○○區○○段三小段1地號，面積7,263平
    方公尺，權利範圍305∕7269之土地（下稱系爭土地），買
    賣總價為新台幣（下同）2,200萬元，原告並已依約支付被
    告1,800萬元。詎被告於收受價金後，迄未依約辦理系爭土
    地所有權登記予原告，經原告發函催告，亦置之不理。嗣經
    原告查明，系爭土地早已於62年間辦理公告徵收，且徵收補
    償費亦於63年3月辦理提存在案，即土地所有權人已為臺北
    市政府，被告就移轉系爭土地予原告之債務已陷於給付不能
    。然被告為祭祀公業之管理人，對於系爭土地被徵收等情，
    自當知悉，竟隱匿此一事項，仍與原告簽訂買賣契約，故造
    成給付不能係可歸責於被告之事由。為此，爰依民法第226
    條、第256條及第259條之規定，以起訴狀送達被告之日為解
    除買賣契約之意思表示，並請求被告返還已受領之買賣價金
    及遲延利息；倘認本件給付不能係不可歸責於兩造之事由者
    ，則依民法第266條第2項之規定，請求被告返還已受領之買
    賣價金及法定遲延利息等語。並聲明：被告應給付原告1,80
    0萬元及自起訴狀繕本送達被告之翌日（即98年4月11日）起
    至清償日止，按年息5％計算之利息。
貳、被告未於言詞辯論期日到場，據其提出之書狀答辯略以：
    被告係於95年11月間始接任祭祀公業林全勝林燕光之管理人
    ，而當時前任管理人並未移交系爭土地，被告原不知有系爭
    土地。嗣原告於96年5、6月間主動告知被告，稱祭祀公業林
    全勝林燕光尚有系爭土地，並代理被告向大安地政事務所申
    請核發系爭土地之所有權狀，而大安地政事務所亦確實核發
    土地所有權狀，並依土地登記簿而在其上記載「系爭土地確
    為祭祀公業林全勝林燕光所有」。被告遂於96年8月20日將
    系爭土地出售予原告，原約定價金1,600萬元，嗣兩造於97
    年3月29日又簽訂協議書，將價金部分調整為2,200萬元，嗣
    後買賣價金共支付1,800萬元，被告於收受買賣價金後，即
    將該價金分配予全體派下權，但臺北市大安地政事務所竟以
    系爭土地業經62年北市府地四字第29531號函公告徵收為由
    ，而禁止移轉予原告所有。被告已提出訴願，行政救濟程序
    尚未確定，是否確定給付不能尚有疑問；又本件縱有給付不
    能，依前述締約過程，原告與有過失，原告請求返還價金之
    全部及遲延利息，亦有不妥等語，資為抗辯，並聲明：原告
    之訴駁回。
參、兩造不爭執之事項：
１、兩造於96年8月20日簽訂買賣契約書，由原告向被告買受系
    爭土地，原約定價金1,600萬元，嗣兩造於97年3月29日又簽
    訂協議書（協議書視同買賣契約書之一部），將價金部分調
    整為2,200萬元，而原告已先後支付買賣價金共1,800萬元，
    有買賣契約、協議書、號碼為AC0000000、AF0000000、AE00
    00000之支票三紙在卷可稽（見本院卷第3、4、23-28頁）。
２、嗣被告於97年6月30日向臺北市政府地政處申請核發系爭土
    地「未辦理公告徵收」證明，臺北市政府地政處以「系爭土
    地重測前為興雅段937-1地號，係合併自938-5、944-1、946
    -1、947、948-1、948-2、948-3、949-1、950-1、951、952
    、953-1、954-1地號等13筆土地，上開14筆土地均有『62北
    市府地四字第29531號函准予徵收』之公告徵收註記，因重
    測後漏未轉載，本處業於97年7月11日北市地四字第0973160
    2420號函囑本市大安地政事務所補載原公告徵收註記，並經
    該所以97年7月14日北市大安地三字第09730863300號函辦竣
    更正登記。…依工務局核銷清冊所載貴公業所有重測前興雅
    段953-1、954-1地號土地徵收補償費業於63年3月辦理提存
    付訖在案」為由，拒絕核發系爭土地「未辦理公告徵收」證
    明。臺北市大安地政事務所亦因此禁止移轉系爭土地予原告
    所有，有臺北市政府地政處97年7月30日北市地四字第09731
    602400號函、97年10月23日列印之土地登記第二類謄本在卷
    可稽（見本院卷第31、52頁）。
肆、得心證之理由：
一、本件原告起訴主張被告為林國法即祭祀公業林全勝林燕光之
    管理人，對於系爭土地早已於62年間辦理公告徵收等情，自
    當知悉，竟仍與原告簽訂買賣契約書及協議書，並收受買賣
    價款1,800萬元，爰依給付不能之法律關係，請求被告返還
    已受領之買賣價金及遲延利息等語。被告對於兩造在前開時
    日簽訂買賣契約，其卻在收受買賣價金1,800萬元後仍未履
    行契約之事實，雖無爭執，惟以前揭情詞置辯，是以，本件
    之爭點即在於：本件是否屬給付不能之情事，致使原告得主
    張解除契約訴請返還價金？茲審究如下：
(一)、查本件原告主張兩造約定將系爭土地以2,200萬元出賣予原
    告，原告並已支付價金共1,800萬元。然被告向臺北市政府
    地政處申請核發系爭土地「未辦理公告徵收」證明時，經該
    處清查發現，重測後之系爭土地土地標示部漏未轉載「62北
    市府地四字第29531號函准予徵收」之公告徵收註記，隨即
    函囑大安地政事務所辦理遺漏轉載之更正登記，並拒絕原告
    申請之事實，已據其提出買賣契約及協議書、號碼為AC0000
    000、AF0000000、AE0000000之支票三紙、臺北市政府地政
    處97年7月30日北市地四字第09731602400號函、土地登記第
    二類謄本等件為證，並為被告所不爭執，自堪採信。
(二)、按因可歸責於債務人之事由，致給付不能者，債權人得請求
    賠償損害，民法第226條第1項定有明文。又債權人於有民法
    第226條之情形時，得解除契約，為同法第256條所明定，依
    本條規定之意旨，被上訴人自毋庸為定期催告即得解除契約
    。其請求上訴人償還當時受領之價金及其法定遲延利息，難
    謂不當，有最高法院67年台上字第3701號判例足資參照。本
    件被告雖抗辯其已提起訴願，行政救濟程序尚未確定，是否
    確定給付不能尚有疑問云云。然權利關係人臺北市政府地政
    處始終拒絕核發系爭土地「未辦理公告徵收」證明，既為被
    告所自認，則在依法辦理更正以前，即屬給付不能，參酌被
    告於95年11月間接任祭祀公業林全勝林燕光之管理人時，前
    任管理人並未移交系爭土地，足見被告對於該地已非祭祀公
    業林全勝林燕光所有，非無預見，其因可歸責於被告之事由
    ，致給付不能，應可認定，揆諸上開說明，原告毋庸為定期
    催告即可行使解除權，而依民法第259條第2款規定，契約解
    除時，當事人雙方回復原狀之義務，除法律另有規定或契約
    另有訂定外，受領之給付為金錢者，應附加自受領時起之利
    息償還之，是原告請求被告如數返還所收款項1,800萬元及
    其法定遲延利息，核屬有據。至民法第217條第1項規定之適
    用，雖不以侵權行為之法定損害賠償請求權為限，即契約所
    定之損害賠償，除有反對之特約外，於計算賠償金額時亦難
    謂無其適用，惟本件給付不能之原因係因系爭土地被徵收，
    而非原告締約有何過失，故被告抗辯原告締約與有過失云云
    ，尚難採信。又契約解除時，受領之給付為金錢者，應附加
    自受領時起之利息償還之，乃當事人雙方回復原狀之義務，
    自無民法第217條過失相抵原則之適用，故被告辯稱原告就
    系爭契約給付不能與有過失云云，尚無足取。
二、綜上所述，原告主張系爭契約給付不能，解除契約後，請求
    被告給付原告1,800萬元及自98年4月11日起至清償日止，按
    年息百分之5計算之利息，為有理由，應予准許。
伍、本件事證已臻明確，其餘攻擊防禦方法核與判決基礎不生影
    響，爰不一一審酌論述，併予敘明。
陸、結論：本件原告之訴為有理由，依民事訴訟法第78條，判決
    如主文。
中    華    民    國    99    年    4     月    12    日
                  民事第一庭    法  官  楊晉佳
以上正本係照原本作成。
如對本判決上訴，須於判決送達後20日內向本院提出上訴狀。
中    華    民    國    99    年    4     月    12    日
                                書記官  蘇炫綺

司法院資訊處製作；財團法人民間司法改革基金會備份。
